【裁判字號】    97,消債抗,141
【裁判日期】    980212
【裁判案由】    更生事件之抗告
【裁判全文】
臺灣臺南地方法院民事裁定           97年度消債抗字第141號
抗  告  人  甲○○
                      樓
上列抗告人因消費者債務清理條例事件聲請更生，對於中華民國
97年11月6 日本院97年度消債更字第611 號裁定提起抗告，本院
裁定如下：
    主  文
抗告駁回。
抗告程序費用新臺幣壹仟元由抗告人負擔。
    理  由
一、抗告意旨略以：
  (一)消費者債務清理條例（下稱本條例）第151 條第5 項規定：
    「債務人與金融機構協商成立者，不得聲請更生或清算，但
    因不可歸責於己之事由，致履行顯有重大困難者，不在此限
    。」，又依本條例第1 條規定，本條例立法目的係為使負債
    務之消費者得依本條例所定程序清理債務，以調整其與債權
    人及其他利害關係人間權利義務關係，保障債權人之公平受
    償，謀求消費者經濟生活之更生及社會經濟之健全發展。
  (二)本件抗告人與金融機構於民國95協商成立，但抗告人當初會
    參加協商係因積欠各家銀行債務，光是每月最低額加總起來
    抗告人實無法負擔。依當時協商背景，消費者債務清理條例
    尚未立法，金融機構立於優勢地位，抗告人幾無談判空間，
    只能任由債權銀行提出遠超過抗告人能負擔之協商金額。協
    商金額每月新台幣（下同）16,654元，房貸每月3,237元，
    按抗告人每月收入28,000元扣除撫養配偶每月6,600元、家
    庭雜支及個人生活所需13,500元，抗告人苦撐9個月，實無
    法負擔而毀諾。
  (三)原裁定以抗告人尚有坐落臺南縣善化鎮○○○段0021之0002
    、0022之0001地號及門牌號碼臺南縣善化鎮小新里成功新村
    25號8 樓之房屋乙棟為由認抗告人若能處分上開房地變現，
    對抗告人債務非無助益，然該房屋為抗告人一家之自用住宅
    ，若變現則抗告人全家將無落腳之處。
  (四)原裁定認抗告人應行協商程序解決債務，況97年5 月中華民
    國銀行公會決議持續提供客戶變更債務協商方案，然查，二
    次協商非每家銀行皆會遵守，況抗告人於97年5 月即向最大
    債權銀行聲請協商在案，然遭最大債權人聯邦銀行以曾參與
    協商成立或銀行公會協商機制成立為由，拒絕退件。爰依法
    提起抗告，請求廢棄原裁定等語。
二、按債務人對於金融機構因消費借貸、自用住宅借款、信用卡
    或現金卡契約而負債務，在聲請更生或清算前，應提出債權
    人清冊，以書面向最大債權金融機構請求協商債務清償方案
    並表明共同協商之意旨，消費者債務清理條例第151條第1項
    定有明文。次按債務人與金融機構協商成立者，不得聲請更
    生或清算，但因不可歸責於己之事由，致履行顯有重大困難
    者，不在此限；本條例施行前，債務人依金融主管機關協調
    成立之中華民國銀行公會會員辦理消費金融案件無擔保債務
    協商機制與金融機構成立之協商，準用前項之規定，消費者
    債務清理條例第151條第5項、第6項分別定有明文。
三、經查：
  (一)抗告人曾於民國95年11月依金融主管機關協調成立之中華民
    國銀行公會會員辦理消費金融案件無擔保債務協商機制與國
    泰世華銀行等金融機構成立協商，約定自95年11月份起，分
    80期，利率7%，每月16,654元分期償還等情，有抗告人提出
    之協議書及無擔保債務還款計畫書附於原審卷足憑，堪信為
    真實。
  (二)抗告人係於95年間與全體無擔保債權銀行成立協商，還款條
    件為「自95年11月份起，分80期，利率7%，每月16,654元依
    各債權銀行債權金額比例清償各項債務，至全部清償為止」
    ，此有協議書在卷可按，而衡諸協議書之內容，亦有抗告人
    之親筆簽名，表示抗告人同意協商之還款條件，而抗告人既
    同意協商還款內容，依前揭說明，抗告人自應受協議內容之
    拘束；況且抗告人既有接受或拒絕該協商條件之權利，縱該
    協商方案係出於債權銀行片面所訂立，然該協商方案之利率
    已遠較原本之利率為低，足徵債權銀行已做讓步與妥協，對
    於抗告人而言，並無顯失公平或限制抗告人權利之行使或加
    重債務人責任之情事，抗告人更應戮力還款；而抗告人於協
    商時，勢必考量其收入及支出狀況始接受該協商條件，抗告
    人既接受該協商條件，享有較原本利率為低之利益，其於率
    然毀諾後卻陳稱債權銀行告知未達協商將繼續疲勞催收，或
    謂倘不接受該優惠，將回復原來高利貸云云，軟硬兼施，致
    抗告人逼不得已僅能被迫接受銀行要求的協商條件乃為每月
    16,654元云云，此舉已有違履行債務應具有之誠信原則。
  (三)按本條例第151 條第5 、6 項規定：「債務人與金融機構協
    商成立者，不得聲請更生或清算。但因不可歸責於己之事由
    ，致履行顯有重大困難者，不在此限。本條例施行前，債務
    人依金融主管機關協調成立之中華民國銀行公會會員，辦理
    消費金融案件無擔保債務協商機制與金融機構成立之協商，
    準用前項之規定。」，所謂因不可歸責於己之事由，致履行
    顯有重大困難之情形，應係指債務人與最大債權金融機構協
    商「成立後」，債務人之經濟狀況、生活等客觀事實有顯著
    變動者而言，亦即債務清償方案成立後，固由債務人按其條
    件履行，惟須於其後發生情事變更，在清償期間因不可歸責
    於己之事由，而有收入或收益不如預期或支出增加之情形，
    致該還款方案履行困難甚或履行不能，始能聲請更生或清算
    。此項規定旨在避免債務人任意毀棄已成立之協商，濫用更
    生或清算之裁判上債務清理程序，況該債務清償方案係經當
    事人行使程序選擇權所為之債務清理契約，債務人自應受該
    還款協議所拘束。然查，抗告人於95年11月與債權銀行成立
    協商後，約定每月償還16 ,654 元，自95年11月第一次繳款
    ，迄96年7 月最後一次繳款，共繳納9 期始毀諾，而抗告人
    於原審提出之財產及收入狀況說明書及97年7 月18日、8 月
    11 日 民事陳報狀均自陳，其自95年1 月1 日起迄今，每月
    收入均維持在28,000元、每月必要支出為房貸3,237 元、扶
    養無業之外籍配偶6,600 元及個人生活必要費13,500元，且
    抗告人聲請前兩年財產無變動，足徵抗告人於債務清償期間
    並無債務增加或財產收入減少之重大變化，從而，抗告人應
    無理由於債務未增加，而積極財產亦未減少之情況下，突於
    96年8 月毀諾，不依協商條件履行債務。另參酌抗告人於原
    審提出之土地及建物登記謄本所載，債務人係於94年6 月29
    日向聯邦商業銀行股份有限公司（下稱聯邦銀行）申請房貸
    而設定最高限額抵押借款1,000,000元，並約定每月分期攤
    還，則抗告人於95年11月針對無擔保借款成立還款協商時，
    勢必已考量其本身收入、支出狀況以決定還款之金額是否為
    其所能負擔，抗告人協商時之收入及支出情況，既與本件聲
    請更生時未有不同，而無情事變更情形，自無「不可歸責於
    己之事由，致履行顯有重大困難」之情事存在。是以，抗告
    人所主張每月收入扣除房貸、扶養費及個人生活必要支出約
    23,337元後，已不足支付協商月付款之情形，既為協商當時
    已存在之事實，而非協商成立後始發生之情事，抗告人仍願
    意以每月還款16,654元之條件與債權銀行達成協商合意，依
    誠實信用原則，抗告人自當依約履行，縱抗告人為償還債務
    ，必須經歷履行期間較不寬裕之經濟生活，然此乃抗告人於
    負擔債務時即得預見，抗告人更應節省開支，戮力還款，自
    不得於與金融機構成立協商後，又率爾聲請依更生程序清理
    其債務。
  (四)依本條例第45條規定：「債務人得與自用住宅借款債權人協
    議，於更生方案定自用住宅借款特別條款。但自用住宅另有
    其他擔保權且權利人不同意更生方案者，不在此限」。揆諸
    其立法目的乃係為使負有自用住宅借款債務而瀕臨經濟困境
    之債務人，不必喪失其賴以居住之自用住宅而重建經濟生活
    ，因此本條例特設自用住宅借款特別條款制度，使債務人得
    於更生方案訂定以自用住宅借款延緩清償為內容之自用住宅
    借款特別條款，債務人如依該特別條款繼續清償，即可避免
    擔保權之行使。然此一特別條款係法院裁定准許開始更生後
    ，債務人更生方案內容之一部，須債務人提出更生方案於債
    權人會議進行協商，若自用住宅借款債權人同意債務人延緩
    清償，該特別條款始有意義，換言之，債務人聲請更生必須
    先具有更生准許之實體要件即「不可歸責於己之事由致履行
    顯有重大困難者」之情形，經法院裁定准予開始更生，進入
    更生程序後，始有自用住宅借款特別條款協議之實益。然本
    件抗告人更生之聲請既經原審法院為實質審查後，認抗告人
    並無不可歸責於己之事由致履行顯有重大困難之情形，駁回
    其更生之聲請。則抗告人本件更生之聲請既未經法院裁定准
    許開始更生程序，自無所謂自用住宅借款特別條款協議之實
    益。且人民安居並不以居住於自有住宅為必要，租屋居住亦
    為目前社會眾多經濟狀況無力負擔購屋支出之人的安居方式
    ，且因租屋支出並得為所得稅之扣減額，故租屋居住毋寧是
    自認經濟負擔沉重之人減輕負擔的另一種生活方式。綜上是
    其指摘原審建議其妥適處分名下所有之不動產，有違本條例
    保護負有自用住宅借款債務而瀕臨經濟困境之債務人，不必
    喪失其賴以居住之自用住宅而重建經濟生活之目的，自不足
    採。況抗告人既可預期收入支出不足以履行協商條件，其名
    下尚有資產，理應選擇適時適度處分資產以減輕債務，而非
    為保有資產，選擇不再繼續履行協商條件，且房貸名目上雖
    為債務，然實質上係抗告人藉由逐期繳交貸款以累積資產，
    就債務人之財產為全體債權人之總擔保而言，並無獨厚於房
    貸債權人之理。
  (五)97年5月中華民國銀行公會決議，金融機構就曾參與95年度
    債務協商毀諾客戶提供「個別協商一致性方案」及對有繳款
    困難之債務協商持續履約客戶提供「變更債務協商協議書方
    案」，若95年未參與債務協商之債務人，欲聲請更生，始應
    依本條例第151條第1項先行前置協商程序。然抗告人係95年
    協商毀諾戶，應向各家債權銀行申請「個別協商一致性方案
    」，而非「變更債務協商協議書方案」，且抗告人97年5月
    係向聯邦銀行申請前置協商，其95年既曾參與協商，自不符
    合前置協商申請資格，抗告人抗告意旨容有誤會。
  (六)綜參以上各情，抗告人於履行協商債務清償期間，其財產收
    入支出並無明顯重大變化之情況下，已難謂抗告人有何履行
    顯有重大困難之情事存在，且抗告人所提出之證據，亦不足
    以證明其確有「因不可歸責於己之事由致履行顯有重大困難
    」之情形，自與消費者債務清理條例第151條第5項之要件，
    顯有未合。
四、綜上所述，本件抗告人既無不可歸責於己之事由，致履行顯
    有重大困難之情形，已與首揭消費者債務清理條例所定得聲
    請更生程序以清理債務之要件不符，顯然其聲請更生即屬要
    件不備，且無從補正。從而，原裁定駁回其更生之聲請，理
    由雖與本院稍有不同，然其結論並無不合。抗告意旨仍指摘
    原裁定不當，求予廢棄另為裁定，為無理由，應予駁回。
五、據上論結，本件抗告為無理由，依消費者債務清理條例第15
    條，民事訴訟法第495 條之1第1項、第449條第1項、第95條
    、第78條，裁定如主文。
中    華    民    國    98    年    2     月    12    日
                  民事第三庭  審判長法  官  高榮宏
                                    法  官  林福來
                                    法  官  黃莉莉
以上正本係照原本作成。
本裁定不得抗告。
中    華    民    國    98    年    2     月    12    日
                                    書記官  陳著振


司法院資訊處製作；財團法人民間司法改革基金會備份。
